【裁判字號】    99,台上,7633
【裁判日期】    991209
【裁判案由】    違反山坡地保育利用條例
【裁判全文】
最高法院刑事判決            九十九年度台上字第七六三三號
上  訴  人  台灣高等法院檢察署檢察官
被      告  朱坤田
選任辯護人  李文欽律師
上列上訴人因被告違反山坡地保育利用條例案件，不服台灣高等
法院中華民國九十八年五月十二日第二審判決（九十八年度上訴
字第一二七一號，起訴案號：台灣台北地方法院檢察署九十六年
度偵字第一六０八四號），提起上訴，本院判決如下：
    主  文
原判決撤銷，發回台灣高等法院。
    理  由
本件原判決以公訴意旨略稱：被告朱坤田係「玉后谷宮」之主
任委員，明知坐落台北縣新店市○○段小坑小段31-28 地號為台
灣農林股份有限公司（下稱農林公司）所有之土地（起訴書載稱
被告先前誤以其所使用者係「玉后谷宮」所有之同小段 31-88
地號土地，嗣發現有誤後，已於民國九十七年三月二十八日代表
「玉后谷宮」，就本件所占用土地範圍，與農林公司簽訂不動
產買賣協議書），業經行政院於八十六年七月三十一日以台八六
農三０八二四號函核定，台灣省政府於同年十月八日以八六府農
水字第一六八八六七號公告為法定山坡地，亦屬水土保持法所稱
之山坡地，竟未經主管機關核可，擅自於九十四年四月初某日起
，在該土地上開挖整地，疊砌石塊，以水泥砌擋土牆（詳見起訴
書附圖〈下稱附圖〉A及B部分所示），並於同年五月某日，在上
開地號土地如附圖所示A 部分之位置興建磚造鐵皮屋建物（門牌
號碼台北縣新店市○○○路五二之二號），並在旁架設鐵欄杆（
詳如附圖C 部分所示），而為開發、使用，總計面積達五０五平
方公尺（下稱系爭土地），致生水土流失。嗣於九十六年七月六
日，為經濟部水利署台北水源特定區管理局會同台北縣政府農業
局、台北縣新店地政事務所人員至現場會勘（會勘當時誤為係同
小段31-88 地號土地），而悉上情。因認被告涉犯山坡地保育利
用條例第三十四條第一項及水土保持法第三十二條第一項在私人
山坡地內未經同意擅自從事建築使用，致生水土流失之罪嫌云云
。但經原審審理結果，認為不能證明被告主觀上係明知系爭土地
為他人私有山坡地而有未經他人同意擅自從事建築行為之犯罪故
意，因而維持第一審諭知被告無罪之判決，駁回檢察官在第二審
之上訴，固非無見。
惟按：客觀上為法院認定事實及適用法律基礎之證據，雖已調查
而其內容尚未明瞭者，即與未經調查無異，如遽行判決，仍屬應
於審判期日調查之證據而未予調查之違法。原判決依證人即農林
公司北區分公司副理黃協門於第一審之證詞，參以上開小段31-8
8、31-90地號土地，與附圖A、B、C坐落位置之31-104 地號土地
（即被告嗣後購買之系爭土地）緊鄰一起，乃認被告與農林公司
第一次買賣土地之真意即係包含事後登記為31-88、31-90地號土
地（登記所有權人為「玉后谷宮」），而推論被告第二次向農
林公司購買土地時，雙方所欲買賣土地之實際範圍應係黃協門所
述花台左側即包含附圖A、B、C 所在之系爭土地，而該次因雙方
未至現場實際指界，致有不符，乃認被告並無上述之犯罪故意。
然查：(1)被告與農林公司第一次購買（31-88、31-90地號）土地
，經現場指界分割，係以本件偵字第一六０八四號卷第一０二頁
所附第三張照片所示鐵製樓梯往右擋土牆下方花台為界，附圖所
示A、B 、C處原有一些雞舍及「小間一、二坪大」之置物間等，
無人居住，指界當時被告並未說到要買該處土地等情，已據黃協
門於第一審證述甚明，此與農林公司九十七年十二月十六日農資
字第0970429 號覆函所載：「玉后谷宮於九十六年之前申購地
號為台北縣新店市○○段小坑小段31-88、31-90等二筆地號土地
，當時並未包含附表所標示『玉后谷宮申購位置』」等語，及
檢附之八十八年十二月二十九日被告與農林公司間土地買賣契約
書影本（記載被告買受31-28 地號內面積０．四九五九公頃，實
際面積以分割測量後為準）、台北縣土地登記謄本（31-88、31-
90地號土地自31-28 地號土地分割，面積分別為四四八四、五七
三平方公尺）等大致相符（見第一審卷第一０四至一一０、一三
二至一三四頁）；被告於該次購地，既明白未將系爭土地（即包
括黃協門所述指界當時為雞舍、置物間坐落處）涵蓋在其購地範
圍之內，且分割後31-88、31-90地號土地合計面積與上開土地買
賣契約書所載被告購地總面積相當，自應無漏未登記或誤為登記
之情形；況依附圖及卷附現場照片所顯示，31-90 地號土地雖與
系爭土地緊鄰，但系爭土地自附圖C 之鐵製扶手梯起，沿梯步步
上升，位置高於作道路使用之31-90 地號土地，二者高低落差顯
著，且31-90地號土地係自31-28地號土地作直線、長條分割，應
不致因地界曲折紊亂而難以區分土地範圍。是則黃協門所述當時
被告並未購買系爭土地，何以不足採信，及能否謂被告主觀上係
誤認系爭土地在當時購地範圍之內，即俱饒有詳求之餘地。(2)又
依上揭農林公司之覆函、黃協門之證詞及被告與農林公司間之土
地買賣、登記資料等顯示，本件除被告於案發及經起訴後再向農
林公司購得系爭土地（九十七年九月二日登記所有權人為「玉
后谷宮」）之外，是否另有被告所稱之第二次購地及該次雙方未
至現場指界之情事，即非無疑；黃協門於第一審已供明農林公司
買賣土地之承辦人為姜勝展，被告亦請求予以傳喚查證（見第一
審卷第一三二、一三四頁），實情如何？攸關被告主觀上犯意之
認定，原審未為傳訊查明，遽以被告係因該第二次購地時雙方未
至現場實際指界，致未發現第一次買賣分割登記取得31-88 地號
土地界址較實際指界位置短少、不符之情，而為其有利之認定，
自嫌速斷。上訴意旨執上述諸端指摘原判決不當，尚非全無理由
，應認原判決有撤銷發回更審之原因。
據上論結，應依刑事訴訟法第三百九十七條、第四百零一條，判
決如主文。
中    華    民    國  九十九  年   十二   月    九    日
                      最高法院刑事第八庭
                          審判長法官  邵  燕  玲  
                                法官  李  伯  道  
                                法官  孫  增  同  
                                法官  李  嘉  興  
                                法官  蔡  名  曜  
本件正本證明與原本無異
                                      書  記  官  
中    華    民    國  九十九  年   十二   月   十六   日
                                                      Q

司法院資訊處製作；財團法人民間司法改革基金會備份。
